臺灣花蓮地方法院刑事判決　　　　　　　　　　　　　九十一年度易字第一六九號
　　公　訴　人　臺灣花蓮地方法院檢察署檢察官
　　被　　　告　甲○○
　　選任辯護人　曾泰源律師
右列被告因業務過失傷害案件，經檢察官提起公訴（八十九年度偵續一字第一二號）
，本院判決如左︰
    主  文
甲○○無罪。
    理  由
一、公訴意旨略以：被告甲○○係財團法人佛教慈濟醫院（下稱慈濟醫院）眼科部主
    任，（一）告訴人丙○○部分：於民國八十七年五月五日，在慈濟醫院收下病患
    丙○○入院診斷，經診斷其為右眼視網膜上半部裂孔併視網膜剝離。醫師對於視
    網膜剝離的手術治療，視病情病因需要而定，包括鞏膜扣壓術，玻璃體切除術，
    或合併兩者。治療的原則是要將所有的視網膜裂孔關閉並促使視網膜下液體吸收
    ，所以手術前應對視網膜裂孔的位置、大小，有無玻璃體牽引做精確橫繪；封閉
    裂孔，可採用雷射治療或冷凍凝固，將各裂孔周圍網膜與脈絡膜產生發炎沾黏結
    疤。鞏膜扣壓術是用一種矽質物由眼球外墊襯於相對視網膜裂孔之鞏膜上，再用
    冷凍筆在裂孔週圍之視網膜冷凍使其日後產生疤痕封口。至於一些較複雜之視網
    膜剝離因與玻璃體牽引網膜有密切關係，需加上玻璃體切除術，並輔以術中眼內
    雷射光凝固術及灌注可膨脹的特殊氣體，再配合術後患者俯伏姿勢以助術後視網
    膜平貼復位。被告於八十七年五月五日第一次對告訴人丙○○進行手術治療，採
    用鞏膜扣壓術、視網膜下腔液引流術，手術後視網膜剝離仍存在，告訴人丙○○
    於八十七年五月十一日出院時右眼視力只剩手動十公分，第一次手術顯已失敗，
    被告本應注意告訴人丙○○之視網膜剝離狀況較為複雜，應需要加上玻璃體切除
    術，但其於八十七年五月十九日對告訴人丙○○進行第二次手術時，仍未採取玻
    璃體切除術，導致手術失敗，告訴人丙○○右眼視力於第二次手術後驟降為手動
    二十公分，告訴人丙○○雖於八十七年五月二十五日出院，並於八十七年六月二
    日轉診至國立台灣大學醫學院附設醫院（下稱台大醫院），其右眼視力再降為手
    動三十公分，經診斷為右眼視網膜剝離併增殖性玻璃體視網膜病變（即ＰＶＲ）
    ，八十七年六月三日由醫師黃正賢進行手術治療，包括玻璃體切除術、視網膜前
    纖維剝離術、氣液體交換、眼球內雷射光凝固、矽油灌注，惟告訴人丙○○於手
    術後右眼視網膜仍無法復位，視力僅剩光感。（二）告訴人戊○○部分：於八十
    七年四月二十三日，在慈濟醫院收下病患戊○○入院診斷，經診斷告訴人戊○○
    為右眼視網膜裂孔併玻璃體出血，尚無視網膜剝離之情形。醫師若發現有視網膜
    裂孔而尚無視網膜剝離時，可用雷射光凝固術早期治療以預防日後演變為視網膜
    剝離。雷射目的，是使裂孔周圍視網膜與脈絡膜產生沾黏疤痕，以封閉裂孔。被
    告於八十七年四月二十三日對告訴人戊○○進行治療時，本應採取雷射光凝固術
    封閉裂孔，竟疏未採用，而採用鞏膜扣壓術，由於手術方式錯誤，導致手術失敗
    ，告訴人戊○○於八十七年四月二十九日出院，於八十七年五月二十二日至七月
    一日陸續返院門診追蹤檢查，術後最佳矯正視力為右眼Ｏ點Ｏ七，告訴人戊○○
    右眼視力確定喪失等語，因認被告涉有刑法第二百八十四條第二項後段之業務過
    失致人受重傷罪嫌。
二、按犯罪事實應依證據認定之，無證據不得認定其犯罪事實；不能證明被告犯罪，
    應諭知無罪之判決，刑事訴訟法第一百五十四條第二項及第三百零一條第一項分
    別定有明文。又按認定不利於被告之事實，須依積極證據，苟積極證據不足為不
    利於被告事實之認定時，即應為有利於被告之認定，更不必有何有利之證據，最
    高法院三十年上字第八一六號著有判例可資參照。再告訴人之告訴，係以使被告
    受刑事訴追為目的，是其陳述是否與事實相符，仍應調查其他證據以資審認；另
    刑法上過失責任之有無，應以行為人之懈怠或疏虞予危害結果之發生，有無相當
    因果關係為斷，所謂相當因果關係，即以所生之結果觀察，認為確因某項因素而
    惹起，又從因素觀察，足以發生此項結果，始克當之，最高法院五十二年度台上
    字第一三００號、五十八年度台上字第四０四號著有判例可供參酌。
三、本件公訴人認被告甲○○涉有刑法第二百八十四條第二項後段之業務過失致人受
    重傷罪嫌，無非以告訴人丙○○及戊○○之指訴，及楊昌叔醫師所著寫之「視網
    膜剝離的診斷及治療」教學論文、行政院衛生署醫事審議委員會八十七年十二月
    十七日編號八七二０八號鑑定書、八十九年三月十五日編號八八二三八號鑑定書
    、八十九年九月六日編號八九一四０號鑑定書、九十一年二月六日編號九０三四
    八號鑑定書等件為其論據。訊據被告固坦認於公訴人所指時、地對告訴人丙○○
    、戊○○施以鞏膜扣壓術手術，手術後告訴人丙○○發生視網膜無法復位，視力
    僅剩光感，且告訴人戊○○右眼視力喪失之事實，惟堅決否認有何業務過失致人
    受重傷之犯行，並辯稱：伊對告訴人丙○○施作手術的整個醫療過程並沒有過失
    ，伊有與病患溝通並轉診台大醫院，且視網膜剝離對視力本來就有影響，要看手
    術後的復原狀況；楊昌叔之「視網膜剝離之診斷及治療」文章是一般民眾之眼科
    衛教，並非專業的論述；以及伊對告訴人戊○○施用鞏膜扣壓術是成功的且無錯
    誤等語置辯。而辯護人為其辯護稱：被告從事眼科醫事工作已達二十年以上，於
    本案已盡應有之注意義務，手術本有其風險；且本案業經行政院衛生署醫事審議
    委員會數次鑑定，而有兩種不同鑑定結果，然有該委員會第三次鑑定書、眼科學
    會之專家討論以及財團法人長庚紀念醫院林口分院（下稱長庚醫院林口分院）之
    鑑定意見，足供認定被告在經過專業判斷及熟稔的術式而施以手術，誠無過失可
    言等語。經查：
（一）告訴人丙○○部分：
　１、告訴人丙○○於八十七年五月五日因右眼黑影及下半部視野缺損二星期，至丁○○所開設之曾眼科診所求診，經診斷為右眼視網膜上半部裂孔併視網膜剝離
　　　，於翌日即同年月六日轉診至慈濟醫院，由被告甲○○診斷為右眼視網膜剝離
　　　，並於同日施以囊外水晶體摘除併人工水晶體植入手術，即鞏膜扣壓術及視網
　　　膜下腔液引流術之治療，手術後視網膜剝離仍然存在，告訴人丙○○於同年月
　　　十一日出院，嗣於同年月十九日再度入院施以鞏膜垂直扣壓術及鞏膜扣壓移位
　　　與ＳＦ6玻璃體內注射之治療，手術後視網膜剝離仍無法復位，於同年月二十
　　　五日，被告建議告訴人丙○○轉院至台大醫院治療，經台大醫院診斷為右眼視
　　　網膜剝離併增殖性玻璃體視網膜病變，於同年六月二日入院，同年月三日施以
　　　右眼玻璃體切除術及視網膜前纖維玻璃術，氣液體交換，眼球內雷射光凝固與
　　　矽油灌注，然視網膜仍無法復位，視力僅剩光感等情，為被告所不爭執，並有
　　　證人丁○○之證述，以及診斷證明書、告訴人丙○○於台大醫院及慈濟醫院之
　　　病歷資料附卷可稽，堪以認定。
　２、本案爭點在於被告對告訴人丙○○為第一次手術時，是否應予施以冷凍手術？
　　　以及是否因於第二次手術時未施以玻璃體切除術而導致告訴人丙○○受有前開
      重傷害？
　３、被告迭於偵訊及本院訊問時供稱：告訴人丙○○持丁○○醫師紙條來就診，他
      的狀況有嚴重視網膜剝離現象，首先要考慮到患者視覺恢復程度及是否可將視
      網膜固定，一般來說須手術才可將視網膜固定，但不代表視力可百分之百恢復
      ，因視網膜剝離等於是視神經之受損；眼睛縱使沒有視網膜剝離，黃斑部水腫
      ，或血液循環不好，可能導致視力極差；第二次手術後，我只就目測看得到的
      畫圖，無法目測的部分，則沒有特別註明；病歷中並不是記載黃斑部無異常，
      而是黃斑部玻璃體增殖造成混濁，所以無法看得清楚黃斑部，因此才沒記載。
      因他屬後位部裂孔性剝離，冷凍管伸到後面去，會冷凍到不必要視神經組織，
      而且冷凍本身比較會引起ＰＶＲ（指增殖性視網膜病變）；從八十七年五月六
      日的病歷繪圖可看得出後位部裂孔；沒有施行玻璃體切除術是因為當時嚴重時
      ，趕緊轉診，無法同時要轉診又要做施行玻璃體切除；網膜通常恢復時間較久
      ，五月六日第一次手術後要觀察，通常要觀察一到三個月；做第二次手術前有
      跟丙○○討論，要轉診或加強再做手術，加強手術沒有成功時就需要立即轉診
      ，丙○○就選擇在我們醫院再做一次加強手術，所以五月十九日做第二次手術
      ，做了幾天觀察，五月二十、二十一、二十三、二十五日都有記錄看診，二十
      五日發現有混濁，比較明顯發生ＰＶＲ，所以我趕快安排轉診，並無延誤轉診
      ，因我們醫院沒有很好的設施，所以無法馬上手術；依告訴人丙○○病情不一
      定用玻璃體切術比較好，是經過考量，認為用鞏膜扣壓術比較恰當，若不能治
      好才會考慮用玻璃體切除術；病患若是有視網膜剝離，我做的初步手術一定是
      鞏膜扣壓術；第二次動手術，是因告訴人丙○○視網膜裂孔又裂，我為了怕他
      裂孔無法封閉，並跟病患討論，有其他方法或由我再用鞏膜扣壓術將再裂孔封
      閉，手術前我問告訴人要不要轉診，但是告訴人丙○○願意再試一試；鞏膜扣
      壓術比較安全，沒有侵入性，因為是在眼球周圍動手術，且告訴人丙○○後來
      施作玻璃體切除術後，視力仍無法挽回；第二次手術是要把第一次沒有成功的
      部分作扣壓加強，所以沒有考慮玻璃體切除術，且打空氣的目的是要加強鞏膜
      扣壓術；第一次有扣到要扣的裂孔，但沒有貼上去，因這和個人體質有關，且
      他的裂孔位置在後方；當時有輕微的纖維化情形，手術前他沒有明顯的增殖性
      玻璃體視網膜；而增殖性玻璃體視網模式動態性的變化等語稽詳。
　４、核與證人丁○○於偵訊及本院訊問時證稱：丙○○在八十七年五月五日就診，
　　　他右眼上半部有破洞且視網膜有剝離的現象，剝離範圍內有發現大的視網膜裂
　　　孔，裂孔上並有血管通過；周邊性視網膜剝離接近視網膜動脈弓，這是單純性
　　　視網膜剝離；依照原理的話，我會先做鞏膜扣壓術，看有無復原，若沒有復原
　　　再做其他處理；不會做冷凍術，因他的部位稍偏後端，所以不會實施冷凍術，
　　　偏後端我們先做雷射，但是在第一次動手術我們會單純做鞏膜扣壓術，看有無
　　　成功，再決定是否動第二次手術，如果在動第二次手術的時候，我會看第一次
　　　手術結果再做決定，因為手術有很多種，實際上要看病人情況而定；鞏膜扣壓
　　　術及玻璃體切除術二種都具有侵入性，只是鞏膜扣壓術在眼球外面，侵入性比
　　　較輕，一般情況之下我會先做鞏膜扣壓術，如果出血狀況嚴重，或視網膜增殖
　　　的很嚴重，我會做玻璃體切除術。視網膜增殖跟個人體質有關。冷凍治療不一
　　　定會減少ＰＶＲ。如果手術成功的話，有可能回復之前視力，如果剝離範圍偏
　　　後極或手術後有視網膜出血或增殖，手術本身造成後遺症（如青光眼或白內障
　　　或黃斑部水腫等）的話，視力可能無法回復到之前程度，告訴人丙○○的部分
　　　依照慈濟醫院病歷，剝離範圍已經到達後極。告訴人丙○○病情不可能做雷射
　　　就可以痊癒；其視網膜剝離裂孔在上部，很容易延伸下來，且剝離部位有一血
　　　管經過比較危險；用冷凍手術有可能會傷到視神經；第二次手術是否可以再加
　　　強做鞏膜扣壓術或要做玻璃體切除術，要看第一次手術結果，如果第一次沒有
　　　扣到要扣的裂孔，也沒有其他變化（如出血、網膜增殖、或其他病變），可以
　　　再做一次鞏膜扣壓術，如果有其他進一步變化，不是鞏膜扣壓術可以治療完成
　　　的話，才考慮做其他治療方法。五月十九日該病歷所畫眼睛之病歷情形，可以
　　　看出被告第一次手術扣壓範圍很大，外面上半圈，再加上中間垂直一條，裂孔
　　　部位大致有扣到，視網膜仍仍有剝離現象，上面沒有附註記載有沒有病變等語
　　　之情節相符。
　５、除業經上開被告之供述及證人丁○○之證述明確外，尚經鑑定機關鑑定如下：
　　(1)中華民國眼科學會鑑定認為：被告並無任何醫療疏失，有下列專業醫師具名表
　　　示意見如下（詳見八十七年度偵字第二四五一號偵查卷〈下稱偵查卷〉第五十
　　　五至六十頁、八十八年度偵續字第三一號偵查卷〈下稱偵續卷〉第二十五至二
　　　十八頁、四十至四十七頁）：
    台大醫院眼科陳慕師醫師認為：丙○○係較大且後位的視網膜裂孔，處理上本
      來就比較困難，而ＰＶＲ的發生率約百分之七至十，是網膜剝離手術失敗的主
      要原因。網膜剝離是眼科的重大疾病，往往不只需要一次手術，手術方法很多
      ，須視病人情況而定。基本上被告依病人狀況施行的手術，並無不當。一般視
      網膜剝離手術以鞏膜扣壓術為主，有很高成功的機會，冷凍手術常是鞏膜扣壓
      術時合併施行的手術，它是ＰＶＲ的危險因子，而非必然不會發生ＰＶＲ。而
      ＰＶＲ的產生可能與病人特異體質有關，即使很順利仔細的手術，仍有百分之
      七至十的機會會產生。在輕度之ＰＶＲ可能可再施行鞏膜扣壓術而獲成功，否
      則必須施行玻璃體切除術而無其他方法。黃斑部水腫就可能影響視力，若視力
      與繪圖不相吻合，可能是繪圖或敘述不夠詳細，嚴重玻璃體增殖、混濁就有可
      能嚴重影響視力，由玻璃體及視網膜本身的一些變化可推論為ＰＶＲ。
　　三軍總醫院眼科張正忠、陳建同醫師認為：視網膜剝離手術處理方法眾多，應
　　　以實際情況判斷而採最適當可行的方法。依病歷記載，被告根據實際病情作必
　　　要且最適當之處置，所以應無疏失或不當。根據文獻和臨床經驗，任何視網膜
　　　手術不一定一次手術就必定成功，再者視網膜剝離的致病過程及手術後恢復過
　　　程中病情變化多端，因此在手術後病患有無併發症、需不需要再次手術，應由
　　　主治醫師視病患個別情形而做不同處置。臨床上有百分之十視網膜剝離病人雖
      然經過仔細手術仍會進行至ＰＶＲ，此點可能為手術失敗的主要原因。根據本
      例之臨床演變，應屬於複雜性視網膜剝離。視網膜剝離手術成功與否，決定因
      數甚多，包括疾病本身嚴重程度，手術時機及病人本身體質反應等等多項變數
      。其發生ＰＶＲ的機率，決定因素亦與上述多項原因息息相關。於視網膜剝離
      手術成功將視網膜復位後，並不保證不會產生ＰＶＲ。ＰＶＲ發生後，施行玻
      璃體切除術，是最常用的方式之一。是否合併其他手術之治療，必須依各患者
      疾病嚴重程度而決定。視網膜疾患之臨床狀況，極可能瞬息萬變，病歷中的網
      膜繪圖僅表示診治當時之狀況。黃斑部水腫本身即可能代表較差之視力預後。
      視網膜手術後之視力狀態，並非僅以黃斑復位狀態來決定，玻璃體腔體內與視
      網膜本身之互動變化，亦是診斷ＰＶＲ之重要依據。鞏膜扣壓術是極為平常之
      手術方法，成功機會很高。但也有機會發生ＰＶＲ，端視原來病情嚴重程度。
      ＰＶＲ是可能發生於冷凍治療之後，即使術後視網膜重新復位，一段時間之後
      ，仍有可能發生。一旦發生ＰＶＲ，可以根據其發生的嚴重程度採取鞏膜扣壓
      術，玻璃體切除術，或是合併兩種手術方法，但仍應依患者當時的狀況，由主
      治醫師做最佳判斷。黃斑部水腫本身即會造成視力極差。視力的恢復並不是單
      靠視網膜復位（包含黃斑部）而已，還要看黃斑部剝離的時間長短，黃斑部水
      腫的嚴重情形及時間長短來決定。
　　中國醫藥學院附設醫院眼科蔡三章醫師認為：被告診察過丙○○後，皆即時給
　　　予手術治療，至於手術方式有很多種（至少四種），得視病人當時病變狀況及
　　　醫師個人經驗決定何種手術方式，由病歷上看，被告依其專業知識及經驗，為
　　　其手術後轉診至台大醫院，在醫療上並疏失之處；至於失敗原因可能為ＰＶＲ
　　　所造成，其術後發生率約為百分之十；至於單純性視網膜玻璃之手術成功率若
      為百分之九十五已屬世界一流水準，且不一定手術一次就能成功。
    台北榮總眼科劉榮宏醫師認為：視網膜剝離時，手術方法若施行鞏膜扣壓術，
      有成功之可能；施行冷凍治療，並不能阻止或減少ＰＶＲ之發生；發生ＰＶＲ
      時，施行鞏膜扣壓術，仍有成功的可能性。如何手術、如何避免合併症、減少
      失敗率及如何處理合併症等等皆為教科書所言，實際情形並不一定完全適合。
      ＰＶＲ發生率約為百分之十，此點可能為手術失敗原因。
    書田眼科診所林嘉理醫師認為：視網膜剝離手術，若為合併玻璃體牽引，則大
      部分病例施以鞏膜扣壓術，可成功，否則得合併玻璃體切除術；至於是否會發
      生ＰＶＲ，因病例而異，今世界未有文獻報導如何處置，必定會或不會發生病
      變，施作冷凍治療是否亦然；若不慎發生ＰＶＲ時，必須施行玻璃體切除術，
      或許能解決問題。手術過程及術後是否有併發症、及需再次手術否，則應視病
      患個別病情之變化而定，任何視網膜手術，不一定一次手術必定成功。
    (2)行政院衛生署醫事審議委員會八十九年九月六日衛署醫字第八九一四０號鑑定
　　　書（下稱第三次鑑定書）認為：依據病歷記載，本案是屬較後位部裂孔性視網
　　　膜剝離。鞏膜扣壓術治療視網膜剝離，有可能成功，在沒有ＰＶＲ發生的情況
　　　下約有百分之九十之成功率。ＰＶＲ並非必然會發生，約有百分之七至十的鞏
      膜扣壓術後會發生。視網膜剝離時，施行冷凍治療是為冷凍裂孔周圍之視網膜
      ，加強裂孔之封閉，減少復發率，並非是防止ＰＶＲ之發生，反之過多的冷凍
      治療，會使視網膜中色素細胞與纖維細胞脫離組織，流入玻璃體中造成ＰＶＲ
      ，因此，在無特殊不適用情況下，現行例行手術大都有施行冷凍治療。嚴重的
      ＰＶＲ只能依賴玻璃體切除術來治療，才有成功的可能性。但對輕度或初期的
      ＰＶＲ，施行鞏膜扣壓術，使視網膜平復，仍有成功的可能性。指繪圖敘述不
      夠清楚，無法完全確知視網膜當時情況，因此較難以對先前所採行手術處理方
      法，做回溯性的評斷等語（詳見偵續卷第六十二至六十六頁）。
    (3)行政院衛生署醫事審議委員會九十一年二月六日衛署醫字第九０三四八號鑑定
  　　書（下稱第四次鑑定書）認為：眼部手術後，判定發生ＰＶＲ所需之觀察時間
　　　，依原始病情輕重與病發久暫有關，並無一定之標準。如以未曾治療之一般裂
　　　孔性視網膜剝離，亦有能３～４週內自然進行至ＰＶＲ階段。如以眼部手術後
　　　發生ＰＶＲ，亦會因手術之種類與複雜程度，以及裂孔之位置、大小、病人年
　　　紀等等而有不同表現。以本案轉診之六日觀察期間，應為合理等語（詳見九十
　　　三年度偵續一字第一二號偵查卷第三十一至三十六頁）。
  　(4)長庚醫院林口分院鑑定意見認為：第一次手術失敗之原因，應是網膜皺摺造成
      破孔有魚嘴現象，此時若病人無嚴重ＰＶＲ之現象（ＧＲＡＤＥ　Ｃ以上），
      再做一次鞏膜扣環來修正魚嘴現象，並非錯誤之術式。這是一般網膜科醫師長
      常見的選擇。當然玻璃體切除術也是一種選擇，但玻璃體切除術及液氣交換術
      ，病人術後發生白內障的比例比較高。故以告訴人丙○○之情況看來，第二次
      手術術式的選擇並非有哪一樣才是絕對的正確，而是不同醫師根據病情，及自
      己對各種術式的喜好或熟悉而作選擇。後來發生嚴重之ＰＶＲ，即使在接受玻
      璃體切除術的病人也有可能發生，不見得跟使用鞏膜扣環術有關等語（詳見本
      院卷第一九０頁）。
  ５、綜合上開被告供述、證人丁○○證術及該鑑定意見可知，視網膜剝離時，手術
      方法若施行鞏膜扣壓術，有百分之九十之成功率，且非必然發生ＰＶＲ；ＰＶ
      Ｒ的發生機率約百分之七至十，百分之十視網膜剝離病人，雖然經過仔細手術
      仍會進行至ＰＶＲ；且施行冷凍治療，並無法防止或減少ＰＶＲ發生之機會。
      對輕度或初期的ＰＶＲ，施行鞏膜扣壓術，有成功的可能性，即施行鞏膜扣壓
      術與ＰＶＲ的發生，其間並無相當因果關係，自不能因施行鞏膜扣壓術後有Ｐ
      ＶＲ情形，遽認係出於被告疏忽未採行冷凍治療所致。況且，告訴人丙○○至
      慈濟醫院就診時，其經被告診斷為右眼視網膜上半部裂孔併視網膜剝離，且係
      後位部裂孔，依據病歷之記載，尚難認係屬複雜性視網膜剝離或有ＰＶＲ之發
      生情狀，縱使施以玻璃體切除術，仍有可能發生ＰＶＲ故被告依其診斷而對告
      訴人丙○○施以鞏膜扣壓術而非玻璃體切除術，並無不當。
　６、至行政院衛生署醫事審議委員會八十七年十二月十七日衛署醫字第八七二０八
　　　號鑑定書（下稱第一次鑑定書）認為：ＰＶＲ為視網膜剝離手術失敗之主要原
　　　因之一，其發生率約為百分之十，一般單純性視網膜剝離手術成功率高達百分
      之九十八以上，依患者初次住院病歷記載情況，其視力可達０點５（未侵犯黃
      斑部），剝離範圍侷限於上半部，非巨大裂孔，發生時間僅二星期，此乃可能
      係單純性視網膜剝離。手術失敗原因可能是裂孔定位不準確、鞏膜扣壓未封閉
      裂孔，以及未使用冷凍術（病歷中並無記載），使裂孔產生結疤而封閉或另有
      裂孔未發現，欲再行手術時則應找出手術不成功之原因加以改進。根據病歷記
      載，第一次手術後視力降至手動１０公分，惟病歷中視網膜繪圖只有上半部視
      網膜皺摺及黃斑部水腫，此種情形與視力極差不相符合，真實情況則不得而知
      。第二次手術後，病歷僅記載視網膜鼻側有剝離及疑似玻璃體增殖，而黃斑部
      無異常，亦與當時視力手動２０公分之情況不符，且病歷有關視網膜裂孔之準
      確位置及鞏膜扣壓之後範圍與位置在手術記錄中，均無數字描述。因此，倘若
      朱醫師為患者第一次手術有施行冷凍治療或第二次手術有加做玻璃體切除術或
      轉診，均有可能減少失敗及其併發症，或可提高手術之成功率，惟病歷上並未
      有此記載，醫師甲○○未為丙○○施行冷凍治療及玻璃體切除術及延誤轉診等
      處置，難脫有醫療疏失之責等語（詳見偵查卷第三十六至三十七頁）；以及行
 政院衛生署醫事審議委員會八十九年三月五日衛署醫字第八八二三八號鑑定書
      （下稱第二次鑑定書）認為：本案前經本委員會依據病歷記載鑑定認為，醫師
      甲○○在為丙○○施行鞏膜扣壓術時，未為其加施冷凍治療，又發生ＰＶＲ時
      ，未施行剝離體切除術及延誤轉診。按醫師在為病患治療疾病時，理應選擇對
      病患最有利及最適合之治療方式，並衡酌當地醫療資源與醫療水準。倘若醫師
      因限於設備及專長等因素，無法對病患提供完整之治療時，依照醫療法第五十
      條規定，應轉介至其他醫院；又依同法第四十八條規定，病歷之內容記載應清
      晰、詳實及完整等語（詳見偵續卷第二十一至二十三頁）。然上開二次鑑定意
      見業經行政院衛生署醫事審議委員會於九十二年十月二十二日以衛署醫字第０
      九二０一八六號鑑定書（下稱第五次鑑定書）認為：根據所附慈濟綜合醫院之
      病歷影本，不論於術前門診記錄或手術記錄，抑或術後追蹤檢查，不論於術前
      門診記錄或手術記錄，抑或術後追蹤檢查，均未詳細標定視網膜裂孔之位置或
      距離。查據台大醫院病歷影本，亦未見確實描述或記載。然後就慈濟醫院病歷
      上所貼附（影本）丁○○醫師之轉診單其所繪視網膜裂孔，位置甚低，亦較為
      接近視網膜主要血管弧，並且言及視網膜裂孔上有大血管懸跨。因視網膜血管
      之分佈，通常較大之血管位於較後方，較小之血管位於較前方，因此所論述之
      裂孔位置於視網膜較後之部位，是有可能。再者根據慈濟醫院病歷影本，雖視
      網膜裂孔之位置無確實標記，然而其所繪之裂孔位置均接近主要大血管弧，位
      置較低，且病歷記錄朱醫師第二次施行鞏膜扣壓術是視裂孔確有可能屬於較後
      部位。由於記載不詳，前後鑑定之結果各抒己見，難免產生不同之結論。按單
      純性或複雜性視網膜剝離是針對發生視網膜起因及有無增殖性病變而言，兩者
      並無矛盾。詳言之，單純性視網膜剝離或複雜性視網膜剝離之判定，並無明顯
      之分野，亦未必能完全據以判斷預後。所謂單純性視網膜剝離其所指定應是初
      期之裂孔性視網膜剝離，尚未併發玻璃體或視網膜纖維化，未併發出血，非巨
      大裂孔，非糖尿病牽引性視網膜剝離，或未伴隨其他全身性或重大性疾病如腫
      瘤轉移或發炎等。裂孔性視網膜剝離預後之判斷，一般與裂孔之位置或大小，
      視網膜剝離存續之時間有關係，如此病患而言，其裂孔在上方，且裂孔較大，
     則較易併發玻璃體視網膜纖維化，而較後部位之裂孔則較難以鞏膜扣壓術治療
      。簡單之視網膜剝離，根據目前之醫療技術，仍然並不能保證百分之百成功。
      若併發玻璃體視網膜纖維化，則成功率甚低。第一次及第二次鑑定，著眼於病
      患似乎只是簡單早期之裂性視網膜剝離，預後理應甚佳，且記載不詳而認定為
      用冷凍治療以及為施行玻璃體切除術，以此判定被告有疏失，第三次鑑定，認
      為病患之病情係較後部位之裂孔性視網膜剝離，應屬預後較差，加以視網膜剝
      離手術治療本身之不確定性，而手術本身無錯失且冷凍治療非為絕對需要，病
      人未轉介至台大醫院做玻璃體手術，故判定被告並無醫療疏失，前後鑑定結果
      之不同，關鍵在於是否考慮病人預後判斷導致不同角度看法所造成等語（詳見
      本院卷第一四０至一四五頁）。是以，參酌前述說明及行政院衛生署醫事審議
      委員會第三、四及五次鑑定書，殊難逕予採認上開行政院衛生署醫事審議委員
      會之第一次鑑定書及第二次鑑定書為不利於被告之認定。
（二）告訴人戊○○部分：
　１、告訴人戊○○於八十七年一月二十日起至同年四月二十三日間，因眼壓高而至
　　　丁○○所開設之曾眼科診所求診，丁○○醫師給予降眼壓藥水治療，嗣於同年
　　　四月二十三日，丁○○醫師發現其右眼視網膜上顳側破一大洞，乃於同日將其
　　　轉診至慈濟醫院由被告診治，經診斷其為右眼視網膜裂孔併玻璃體出血，被告
　　　於當日對其施以鞏膜扣壓術，手術後視網膜後極部有視網膜前出血，嗣於同年
　　　月二十九日出院，並陸續回院接受門診治療，被告給予降眼壓藥水及口服藥物
　　　控制眼壓至正常範圍，惟手術後最佳矯正視力為０點０七，右眼視力喪失之事
　　　實，為被告所不爭執，並有證人丁○○之證述，以及診斷證明書、告訴人戊○○於慈濟醫院之病歷資料附卷可稽，堪以認定。
　２、本案爭點在於被告對告訴人戊○○是否因未施以雷射光凝固術而導致告訴人戊○○受有前開重傷害？
　３、被告迭於偵訊及本院訊問時供稱：告訴人戊○○是於八十七年四月二十三日至
　　　慈濟醫院求診，經檢查後我儘快幫他做手術，手術視力是０點１加上與他原本
　　　視力０點２相差無幾，也無其他併發症，這已屬成功手術了。我是早上檢查，
　　　下午就動手術，安排緊急之處理。當初我幫黃某施用的手術是鞏膜扣壓術，幫
　　　他大小孔都扣壓住。如果做雷射，必須可以看到裂孔組織，本件無法清楚界定
　　　裂孔位置，我在門診時先以強光間接式眼底鏡看，可以清楚看到視網膜裂孔，
　　　我立即寫在病歷記錄，但要做雷射時，用折射性角鏡看時，沒辦法界定裂孔位
　　　置，所以沒有做雷射，而做鞏膜扣壓，手術後慢慢復原，這件手術後沒有玻璃
　　　體大量出血；視力差的原因是因為手術前，玻璃體出血，且之前裂了幾個孔；
　　　四月二十四、二十七日病歷上顯示點狀血跡，是手術前的血塊，並不是手術併
　　　發症引起的；因為他曾經有出血過，所以視力恢復無法像以前。手術後恢復到
　　　０點１＋３，手術前他的視力０點２；因他玻璃體沒有出血，所以沒有必要做
　　　切除；有對告訴人戊○○施作雷射治療，但發現雷射光打不進去，後來改用鞏
　　　膜扣壓術作完整治療；他的裂孔情形很複雜，不止一、二個，且裂孔上都有些
　　　微血管出血；視網膜有裂孔且併發微血管出血，手術後都會有出血的情形，會
　　　慢慢化掉，不需要因為微血管出血而作玻璃體切除手術；手術前作定位時，有
　　　看到裂孔，但雷射光打不進去，因有微血管出血，造成玻璃體局部混濁，影響
　　　折射能量等語稽詳。
　４、核與證人丁○○迭於偵訊及本院訊問時證稱：告訴人戊○○是從八十七年一月
　　　間至我診所就診。他眼壓過高，給他降眼壓的藥，且眼壓過高可能會導致青光
　　　眼，我請他去做視野檢查，但他沒去。直至四月二十一日都是以眼壓過高做治
　　　療。後來請他去找被告是因他說有黑點出現，所以給他做散瞳檢查，發現他右
　　　眼視網膜也有破洞，就請他去找被告。告訴人戊○○視網膜視網膜是突然破，
　　　因破洞下方是色層素所以才有黑點出現，他網膜膜裂孔，我告訴他如不處理的
　　　話可能視網膜會剝落，但就視網膜裂孔並非緊急狀況；他右眼外上側網膜有巨
　　　大裂孔，當時他的眼壓控制還好，沒有特別高及特別低，我也沒有看到他眼睛
　　　有出血。因為裂孔看的到，所以我會先考慮雷射處理，因為他的裂孔相當大，
　　　雷射處理完後，如果還是剝落下來的話，可能還是要動第二次手術。一般如果
　　　視網膜剝落的話，會做鞏膜扣壓術；四月二十三日病歷視網膜前有出血，有局
　　　部視網膜剝離出現，有一些小的衛星裂孔（即是有一些比較小的裂孔），一般
　　　原則上，我會看出血狀況，如果看的到裂孔的話，我會做鞏膜扣壓術，如果出
　　　血嚴重的話，看不到裂孔，我會做玻璃體切除術，合併內雷射等語之情節相符
　　　。
　５、除業經被告之上開供述及證人丁○○之證述明確外，尚經鑑定機關鑑定如下：
　　(1)中華民國眼科學會鑑定認為：被告並無任何醫療疏失，有下列專業醫師具名表
　　　示意見如下（詳見偵查卷第五十五至六十頁、偵續卷第二十五至二十八頁、四
　　　十至四十七頁）：
　　台大眼科陳慕師醫師認為：戊○○患有玻璃體出血，視網膜裂孔併局部視網膜
　　　剝離。在嘗試雷射治療失敗後，施以鞏膜扣壓術，並無不當。至於視力不佳，
　　　可能由於術後發炎反應，黃斑部水腫或玻璃體混濁，或是因患者本身有青光眼
　　　，皆可能影響視力。網膜剝離是往往不只需要一次手術。手術方法很多，須視
　　　病人情況而定。基本上朱醫師依病人狀況施行的手術，並無不當。一般視網膜
　　　裂孔併玻璃體出血，假設無或只有局部視網膜剝離，可先施以雷射治療。若施
　　　行鞏膜扣壓術，當然有成功的機會。鞏膜扣壓術的目的在於減低玻璃體對視網
　　　膜的牽引，同時使視網膜更靠近脈絡膜，封閉裂孔，避免網膜剝離發生或擴大
　　　，所以術後若無玻璃發生表示手術成功。若玻璃體出血嚴重且無法自行吸收，
　　　則需施行玻璃體切除術。玻璃體切除術也是有可能引起視網膜上或下出血侵犯
　　　黃斑部。
　　三軍總醫院眼科張正忠醫師及陳建同醫師認為：視網膜剝離手術處理方法眾多
　　　，應以實際情況判斷而採最適當可行的方法。依病歷記載，被告根據實際病情
　　　作必要且最適當之處置，所以應無疏失或不當。根據文獻和臨床經驗，任何視
　　　網膜手術不一定一次手術就必定成功，再者視網膜剝離的致病過程及手術後恢
      復過程中病情變化多端，因此在手術後病患有無併發症、需不需要再次手術，
      應由主治醫師視病患個別情形而做不同處置。一般玻璃體出血，若要施行手術
      ，原則上會採取玻璃體切除術，但是因為此手術為一種極為精細複雜的手術，
      無法保證會不會引起視網膜出血或是視網膜下出血。
    中國醫藥學院附設醫院眼科蔡三章醫師認為：戊○○先生經手術後，視網膜未
      發生剝離，表示手術成功，至於視力不良，可能為輕微玻璃體出血及黃斑部水
      腫所造成，再觀察一段時間或必要時再進行玻璃體切除術後，視力有可能改善
      。
    台北榮總眼科劉榮宏醫師認為：本案視網膜裂孔併玻璃體出血，可以施行鞏膜
      扣壓術，並非只能用雷射光凝固術。若施行鞏膜扣壓術有成功可能。視網膜裂
      孔治療之目的是防止視網膜剝離，故從視網膜未發生剝離的觀點來看，本手術
      可算成功。關於花蓮地方法院檢察署所提：「若玻璃體出血繼續加重，是否只
      能用玻璃體切除術？玻璃體切除術必然不會引起視網膜上出血或視網膜下出血
      侵犯至黃斑部」之問題，鞏膜扣壓術後如有玻璃體出血，未能自行吸收時可另
      行玻璃體切除手術將血塊摘除，玻璃體切除術本身通常不會引起玻璃體或視網
      膜出血。視網膜裂孔之治療方式，手術方法有很多，應以實際情況判斷而採用
      最適當可行之方法。因此被告之診療並無不當。
    書田眼科診所林嘉理醫師認為：視網膜裂孔合併玻璃體出血，處置方法一般如
      下：1.若視網膜裂孔為合併視網膜剝離，而玻璃體出血不嚴重。裂孔仍可見時
      ，可只施行雷射手術，玻璃體出血可以藥物治療，使其吸收。2.若合併視網膜
      剝離，出血不嚴重，也可只施行鞏膜扣壓術，出血部分再以藥物吸收。3.若合
      併視網膜剝離及嚴重出血，則必需行玻璃體切除術，或再加鞏膜扣壓手術，才
      能恢復視力。4.剝離體切除術時若視網膜血管異常，也會引起視網膜上出血或
      視網膜下出血。
　　(2)行政院衛生署醫事審議委員會第三次鑑定書認為：網膜裂孔合併玻璃體出血，
　　　可以施行鞏膜扣壓術治療。如果視網膜裂孔無合併玻璃體出血或渾濁，且無視
　　　網膜為玻璃體所牽引的現象時，選擇雷射光凝治療封閉裂孔，是可行且較簡單
　　　的方法。以手術目的是為了封閉裂孔，避免視網膜剝離的觀點來說，本手術可
　　　謂成功。若玻璃體出血繼續加重，無自行吸收的現象，則只能用玻璃體切除術
　　　治療。玻璃體切除術本身不會引起視網膜上或下出血。玻璃體切除後再出血，
　　　皆因視網膜本身病灶所引起等語（詳見偵續卷第六十二至六十六頁）。
　　(3)行政院衛生署醫事審議委員會第四次鑑定書認為：後位部裂孔性視網膜剝離，
　　　通常指裂孔位置位於眼球較後方，靠近中心部位，有別於所謂單純性視網膜剝
　　　離，較常發生於眼球周邊前方。後位部之視網膜剝離處理方式較常見者，包括
　　　放射式鞏膜扣壓術，或玻璃體切除術，或氣體填充術等。其處理方式基本上與
　　　前部週邊之視網膜剝離無太大差異，惟以玻璃體切除術較易施行等語（詳見九
　　　十三年度偵續一字第一二號偵查卷第三十一至三十六頁）。
　　(4)長庚醫院口分院鑑定意見認為：初診時有玻璃出血、大的網膜裂孔，及懷疑網
      膜剝離，此時用雷射修補破洞，不一定可行，因為出血往往會干擾雷射之施行
     ，雷射光無法穿透出血之玻璃體而無法有效施行雷射，即使此時可以用眼底鏡
      模糊看到破洞，同時雷射並不能保證一定將破孔修復，因為雷射之黏網膜之效
      果，需兩週才能完成，對較大之裂孔，不見得有預防網膜剝離之效果，病人可
      能在接受雷射後兩週內，網膜繼續剝離反而在網膜雷射處，造成許多小洞。故
      個人認為朱醫師的處置並無不當。病人後來視力不佳，是由黃斑裂孔及黃斑部
      病變造成，此黃斑裂孔與手術並無絕對直接關係，網膜有裂孔之病人本來就容
      易有黃斑部病變（不論有無接受手術或雷射），此黃斑部病變可進一步造成黃
      斑部裂孔而致視力進一步惡化等語（詳見本院卷第一九０頁）。
　５、綜合上開鑑定意見可知，視網膜裂孔併視網膜剝離者，需視玻璃體出血及裂孔
　　　之情況，以決定施以雷射光手術、鞏膜扣壓術或玻璃體切除術，而本案告訴人
　　　戊○○係屬後位部裂孔性視網膜剝離，且有玻璃體出血情形，經被告先施以雷
　　　射光凝固術，因玻璃體出血，無法施作雷射光凝固手術，而改以鞏膜扣壓術，
　　　且因其玻璃體出血情況並未達到一定需要以玻璃體切除術進行，故被告以鞏膜
　　　扣壓術治療告訴人戊○○之視網膜裂孔併視網膜剝離，並無不當。
  ６、至行政院衛生署醫事審議委員會第一次鑑定書認為：戊○○之視網膜裂孔併玻
  　　璃體出血，其原因為玻璃體牽引視網膜造成裂孔時，因其上有血管經過，所以
      產生裂孔時亦將網膜血管撕斷而產生玻璃體出血。住院開刀前視力上可至０點
　　　２，且病歷記錄還可看出視網膜裂孔之位置因此玻璃體出血不甚嚴重，且無視
　　　網膜剝離，故尚不需行鞏膜扣壓術，此種情形可先以雷射光凝固術封閉烈孔，
　　　預防視網膜剝離及防止血管再度出血，而輕微之玻璃體出血可自行吸收及繼續
　　　觀察。若玻璃體繼續出血繼續加重，對視力造成重大影響時，則以玻璃體切除
　　　術治療為宜。視力極差，可能係手術併發症引起之視網膜上出血或是網膜下出
　　　血侵犯至黃斑部，或因玻璃體出血繼續嚴重所導致。被告為戊○○所施行之手
　　　術方式，是有醫療疏失之處等語（詳見偵查卷第三十六至三十七頁），以及行
　　　政院衛生署醫事審議委員會第二次鑑定書認為：戊○○患視網膜裂孔及玻璃體
　　　出血之情形下，未為採行玻璃體切除術，有缺失。按醫師在為病患治療疾病時
　　　，理應選擇對病患最有利及最適合之治療方式，並衡酌當地醫療資源與醫療水
　　　準。倘若醫師因限於設備及專長等因素，無法對病患提供完整之治療時，依照
　　　醫療法第五十條規定，應轉介至其他醫院；又依同法第四十八條規定，病歷之
　　　內容記載應清晰、詳實及完整等語（詳見偵續卷第二十一至二十三頁）。然經
　　　行政院衛生署醫事審議委員會第五次鑑定書認為：第一次鑑定認為應施以雷射
　　　光凝固術，第三次鑑定認可施行鞏膜扣壓術，且第一、二次鑑定認為有疏失，
　　　第三次鑑定稱該手術可謂成功。依判證資料記載，被告於門診及初次診治病患
　　　時，曾嘗試先以雷射光凝固治療，然而由於玻璃體出血，雷射無法施行，因此
　　　改為施行鞏膜扣壓術（鞏膜環箍術）。而施行鞏膜扣壓術後並無視網膜剝離。
　　　第一、二次鑑定，認為被告並未實施雷射光凝固術，而施行鞏膜扣壓術，並且
　　　可能續發玻璃體出血而造成視力喪失，故判定有疏失。第三次鑑定，認為雷射
　　　光凝固術無法施行，而病患將發生視網膜剝離機會甚高，故施行鞏膜扣壓術，
　　　其選擇並無不當，且術後並未發生視網膜剝離，因之認定該手術成功等語（詳
　　　見本院卷第一四二至一四二頁反面）。是以，參酌前述說明及行政院衛生署醫
　　　事審議委員會第三、四及五次鑑定書，殊難逕予採認上開行政院衛生署醫事審
　　　議委員會之第一次鑑定書及第二次鑑定書為不利於被告之認定。
四、綜上所述，被告雖於公訴人所指時、地對告訴人丙○○及戊○○施作手術，而於
    手術後，告訴人丙○○發生視網膜無法復位，視力僅剩光感，而告訴人戊○○發
    生右眼視力喪失之事實，然對告訴人丙○○施行冷凍治療，並無法防止或減少Ｐ
    ＶＲ發生之機會，且對輕度或初期的ＰＶＲ，施行鞏膜扣壓術，有成功的可能性
    ，即施行鞏膜扣壓術與ＰＶＲ的發生，其間並無相當因果關係，自不能因施行鞏
    膜扣壓術後有ＰＶＲ情形，遽認係出於被告疏忽未採行冷凍治療所致，況且告訴
    人丙○○至慈濟醫院就診時，其經被告診斷為右眼視網膜上半部裂孔併視網膜剝
    離，且係後位部裂孔，依據病歷之記載，尚難認係屬複雜性視網膜剝離或有ＰＶ
    Ｒ之發生情狀，縱使採行玻璃體切除術，仍有可能發生ＰＶＲ，故被告依其診斷
    而對告訴人丙○○施以鞏膜扣壓術而非玻璃體切除術，並無不當；又視網膜裂孔
    併視網膜剝離者，需視玻璃體出血及裂孔之情況，以決定施以雷射光手術、鞏膜
    扣壓術或玻璃體切除術，而告訴人戊○○係屬後位部裂孔性視網膜剝離，且有玻
    璃體出血情形，經被告先施以雷射光凝固術，因玻璃體出血，無法施作雷射光凝
    固手術，而改以鞏膜扣壓術，且因其玻璃體出血情況並未達到一定需要以玻璃體
    切除術進行，故被告以鞏膜扣壓術治療告訴人戊○○，亦無不當。故被告並無過
    失可言，又查無其他任何積極證據足認被告確有過失傷害之犯行，既不能證明被
    告犯罪，揆諸前揭說明，依法自應為無罪之諭知。
據上論斷，依刑事訴訟法第三百零一條第一項，判決如主文。
本案經檢察官乙○○到庭執行職務。
中　　　華　　　民　　　國　　　九十三　　年　　十二　　月　　二十九　　日
                                臺灣花蓮地方法院刑事三庭
                                      審判長法官
                                      法      官
                                      法      官
右正本證明與原本無異。
如不服本判決書，應於送達後十日內，向本院提出上訴狀。（應抄附繕本）
